【裁判字號】    98,重訴,521
【裁判日期】    990531
【裁判案由】    塗銷抵押權設定登記等
【裁判全文】
臺灣板橋地方法院民事判決             98年度重訴字第521號
原      告  丁○○
            甲○○
上二人共同
訴訟代理人  林靜歆律師
被      告  丙○○
訴訟代理人  黃政雄律師
被      告  乙○○
上列當事人間請求塗銷抵押權設定登記等事件，經本院於民國99
年5月27日言詞辯論終結，判決如下：
    主  文
被告丙○○、乙○○於民國九十八年三月二十五日就被告乙○○
所有坐落臺北縣板橋市○○段一九三六地號土地（權利範圍四分
之一）及其上臺北縣板橋市○○段○四一四五建號建物即門牌號
碼為臺北縣板橋市○○路○段一六一巷二號（權利範圍全部）以
臺北縣板橋地政事務所九十八年板登字第○七○二七○號收件所
為債權額新臺幣肆佰萬元之抵押權設定債權行為及物權行為應予
撤銷。
被告丙○○應將前項抵押權設定登記予以塗銷。
訴訟費用由被告連帶負擔。
    事實及理由
壹、程序部分
一、按訟狀送達後，原告不得將原訴變更或追加他訴，但請求之
    基礎事實同一時，追加其原非當事人之人為當事人者不在此
    限，民事訴訟法第255 條第1 項第2 款分別定有明文。
二、經查原告起訴時，據其訴狀之記載，係請求：(一)確認被告丙○○與訴外人乙○○間就臺北縣板橋市○○段1936地號土地
    ，面積155.00平方公尺，權利範圍4 分之1 及臺北縣板橋市
    ○○段04145 建號建物即門牌號碼為臺北縣板橋市○○路○
    段161 巷2 號，面積97.43 平方公尺，權利範圍全部（下稱
    系爭不動產），於民國98年3 月25日為新臺幣（下同）400
    萬之第三順位抵押權（下稱系爭抵押權）所擔保之債權，及
    系爭抵押權設定關係不存在，(二)被告丙○○應將系爭抵押權
    設定登記塗銷。嗣原告雖於99年5 月13日具狀追加乙○○為
    被告，並追加先位之訴，請求：(一)撤銷被告丙○○、乙○○
    間就系爭不動產於98年3 月25日設定第三順位之系爭抵押權
    之債權行為與物權行為，(二)被告丙○○應將系爭抵押權設定
    登記塗銷（見本院卷第131 頁），惟其請之基礎事實係屬同
    一，應予准許，合先敘明。
三、被告乙○○經合法通知，均未於言詞辯論期日到場，核無民
    事訴訟法第386 條各款所列情形，爰依原告之聲請，由其一
    造辯論而為判決。
貳、實體部分：
一、原告起訴主張：
  (一)原告丁○○與甲○○對被告乙○○有150 萬元之債權，詎乙○○為脫免其給付義務，竟與被告丙○○間成立虛偽債權關
    係，於98年3 月25日將系爭不動產設定系爭抵押權予被告丙○○，以逃避強制執行。被告丙○○雖為系爭抵押權之登記
    名義人，然被告間並無系爭抵押權所擔保之債權關係，該系
    爭抵押權存在將使原告於強制執行時，可受分配之金額減少
    ，對原告之利益侵害甚鉅，自應認為原告有確認利益。
  (二)被告丙○○雖主張對被告乙○○有債權，其中300 萬元係訴
    外人宮張明月即被告丙○○之母對被告乙○○之債權，且係
    於93、94年間發生，被告乙○○遲至98年3 月25日始提位系
    爭房屋設定抵押權，係屬無償行為，原告自得依民法第244
    條第1 項規定起訴請求撤銷。又被告丙○○縱為培合企業有
    限公司向星辰銀行借款100 餘萬元之保證人，然其係於98年
    2 月20日代償，而系爭抵押權係在擔保97年6 月5 日所成立
    之金錢消費借貸發生之債務，不在系爭抵押權擔保之債權範
    圍內，實與本件無涉。
  (三)被告乙○○與被告丙○○就系爭不動產於98年3 月25日設定
    400 萬元系爭抵押權係通謀虛偽意思表示，亦係無償行為且
    有害及原告之債權，原告自得起訴請求確認系爭抵押權所擔
    保之抵押債權不存在，並代位請求塗銷系爭抵押權。
  (四)為此，依據民法第244 條第1 項之規定，及代位所有權之法
    律關係，提起先位之訴，請求：(1)被告丙○○、乙○○間就
    系爭不動產於98年3 月25日設定第三順位系爭抵押權應予撤
    銷，(2)被告丙○○應將系爭抵押權設定登記塗銷；並提起備
    位之訴，請求(1)確認被告丙○○、乙○○間就系爭不動產於
    98年3 月25日設定400 萬元之第三順位系爭抵押權所擔保之
    債權，及系爭抵押權設定關係不存在；(2)被告丙○○應將系
    爭抵押權設定登記塗銷。
二、被告則抗辯：
  (一)被告丙○○部分：
  被告丙○○與乙○○於85年結婚，從未拿錢回娘家，但以名
    下位於台中之房屋由母親宮張明月收租，且被告自80年2 月
    擔任空服員，至今已有18年，年收入也有90至100 萬元，且
    勤儉度日，名下僅有位於台中之一間房屋，但被告乙○○經
    商不易，被告丙○○存款經常領出作為週轉之用，前後加起
    來已超過300 萬元，但因夫妻關係均未開立借據。被告李洋
    開於93年6 月14日向被告借款，被告丙○○乃向母親宮張明
    月借款，由於金額龐大，直接由宮張明月匯款150 萬元至被
    告乙○○帳戶，另於94年11月7 日被告乙○○再向被告丙○○借款150 萬元，再由宮張明月將150 萬元匯入乙○○之帳
    戶。又因被告乙○○擔任訴外人培合企業有限公司（下稱培
    合公司）之負責人時，曾向新加坡商星展銀行股份有限公司
    （下稱星展銀行）借款，由被告乙○○、丙○○擔任連帶保
    證人，被告丙○○於98年2 月20日以台中房子貸款償還培合
    公司之借款101 萬9319元，代償被告乙○○之100 萬餘元，
    故被告丙○○與被告乙○○於98年3 月25日設定系爭抵押權
    ，以擔保債權400 萬元，絕非幫被告乙○○脫產。
  並聲明：請求駁回原告之訴。
  (二)被告乙○○未於最後言詞辯論期日到場，亦未提出書狀作何
    聲明或陳述。
三、兩造不爭執之事實：
  (一)被告乙○○於96年8 月間向原告丁○○及甲○○借款共150
    萬，由原告分別於96年8 月20日及9 月13日，共分3 次匯款
    至乙○○及培合企業有限公司，據此，原告並已取得本院98
    年度司促字第37625號及37626號支付命令之確定證明書（詳
    本院卷第13、14頁）。
  (二)坐落就臺北縣板橋市○○段1936地號土地，面積155.00平方
    公尺，所有權應有部分4 分之1 ，及臺北縣板橋市○○段04
    145 建號建物即門牌號碼為臺北縣板橋市○○路○ 段161 巷
    2 號，面積97.43 平方公尺，所有權全部，係被告乙○○所
    有，於98年3 月25日以板登字第070270號設定400 萬元之第
    三順位抵押權予被告丙○○（有原告提出之土地及建物登記
    謄本各1份，詳本院卷第96-100頁）。
四、本件爭點與本院判斷：
  (一)按「債務人以其所有之不動產設定抵押權，同時向他人借貸
    款項，其設定抵押權之行為，固屬有償行為，若先有債權之
    存在而於事後為之設定抵押權者，如無對價關係，即屬無償
    行為。倘有害及債權，則債權人自得依民法第二百四十四條
    第一項之規定以撤銷之。」，最高法院51年台上字第3528號
    判例可資參照。
  (二)被告抗辯：被告乙○○於93年6 月14日向丙○○借款150 萬
    元，由訴外人宮張明月即丙○○之母親匯款150 萬元至乙○○之帳戶，另於94年7 月再向丙○○借款150 萬元，再由訴
    外人宮張明月將150 萬元匯入乙○○之帳戶云云，原告則否
    認被告所為之上開抗辯，陳稱：上開匯款均係被告乙○○向
    訴外人宮張明月之借款，被告丙○○並非借款人云云。惟查
    縱令被告所為上開300 萬元係被告乙○○向丙○○所借之抗
    辯，係屬真實，惟上開300 萬元之借款係分別發生於93年6
    月14日與94年11月7 日，而本件抵押權之設定日期為98年3
    月25日，分別係於借款發生後之4 年9 個月、3 年4 個月後
    始為抵押權之設定，係先有債權之存在，而於事後為之設定
    抵押權，且被告丙○○並未支付乙○○任何對價，核屬無償
    行為，揆諸前揭最高法院判例要旨，原告自得依民法第244
    條第1項之規定起訴請求撤銷。
  (三)被告丙○○雖另辯稱：其於98年2 月20日以台中房子貸款代
    償被告欠星展銀行之借款101 萬9319元，故設定系爭抵押權
    之有償行為云云。惟被告乙○○於98年3 月25日為丙○○所
    設定之抵押權為普通抵押權，擔保之債權種類及範圍係被告
    乙○○於97年6 月日所設立金錢消費借貸發生之債務，有土
    地及建物登記謄本各1 件在卷足憑（詳本院卷第97、100 頁
    ），則98年2 月20日被告間之債權債務關係並不在系爭抵押
    權之擔保範圍內，且被告丙○○所清償者為培合公司積欠之
    借款債務，並非代被告乙○○清償借款，難認係取得系爭普
    通抵押權設定之對價，對於被告乙○○以系爭不動產為3 、
    4 年前發生之債務設定普通抵押權是否係屬無償行為，自不
    生任何影響。核被告丙○○抗辯其取得系爭抵押權係屬有償
    行為云云，顯不足採。
  (四)綜上所述，被告丙○○、乙○○於98年3 月25日所為系爭抵
    押權設定，為無償行為，且有害及原告之債權，故原告自得
    依據民法第244 條第1 項之規定，起訴請求撤銷被告丙○○
    與乙○○就系爭不動產所為系爭抵押權登記之債權與物權行
    為。又系爭抵押權經判決撤銷後，被告間即無抵押權之關係
    存在，惟被告乙○○所有之系爭不動產上仍有系聲抵押權之
    登記存在，核屬侵害被告乙○○之所有權，原告自得本於代
    位被告乙○○行使所有權侵害排除請求權，請求被告丙○○
    塗銷系爭所有權之登記。
五、從而，原告依民法第244 條第1 項之規定，及代位所有權之
    法律關係，請求撤銷被告丙○○與乙○○就系爭不動產所為
    系爭抵押權登記之債權與物權行為，及請求被告丙○○塗銷
    此部分抵押權登記為有理由，應予准許。
六、末按預備訴之合併，先位之訴不合法或無理由，為後位之訴
    之判決條件，本件先位之訴有理由，已如前述，後位之訴自
    無庸判決，附此敘明。
七、因本件事證已臻明確，兩造其餘攻擊防禦方法，及提出之證
    據，經本院斟酌後，認均不足以影響本判決之結果，自無逐
    一詳予論駁之必要，併此敘明。
八、訴訟費用負擔之依據：民事訴訟法第85條。
中    華    民    國    99    年    5    月    31     日
                  民事第三庭 法  官  何君豪
以上正本係照原本作成。
如對本判決上訴，須於判決送達後20日內向本院提出上訴狀。
中    華    民    國    99    年    6     月    1     日
                             書記官  黃琴茜

司法院資訊處製作；財團法人民間司法改革基金會備份。
